【裁判字號】    98,建上易,30
【裁判日期】    981111
【裁判案由】    給付工程款
【裁判全文】
臺灣高等法院臺中分院民事判決        98年度建上易字第30號
上  訴  人  乙○○
被  上訴人  甲○○
訴訟代理人  陳益軒律師
複代理人    陳志隆律師
上列當事人間請求給付工程款事件，上訴人對於中華民國98年4
月30日臺灣南投地方法院97年度建字第23號第一審判決提起上訴
，本院於98年10月28日言詞辯論終結，判決如下：
    主  文
原判決廢棄。
被上訴人應給付上訴人新台幣壹佰貳拾柒萬玖仟玖佰壹拾貳元，
及自民國九十七年十二月九日起，至清償日止，按週年利率百分
之五計算之利息。
第一、二審訴訟費用由被上訴人負擔。
上訴人假執行之聲請駁回。
    事實及理由
一、按在第二審為訴之變更或追加，非經他造同意，不得為之。
    但民事訴訟法第255條第1項第2款至第6款情形，不在此限。
    又請求之基礎事實同一者，縱於訴狀送達後，原告仍得將原
    訴變更或追加他訴，無須得被上訴人同意，此觀民事訴訟法
    第446條第項、第255條第1項第2款規定自明。原告於第二審
    為訴之追加，苟其請求之基礎事實同一者，即非法所不許。
    所謂請求之基礎事實同一，係指變更或追加之訴與原訴之主
    要爭點有其共同性，各請求利益之主張在社會生活上可認為
    同一或關連，而就原請求之訴訟及證據資料，於審理繼續進
    行在相當程度範圍內具有同一性或一體性，得期待於後請求
    之審理予以利用，俾先後兩請求在同一程序得加以解決，避
    免重複審理，進而為統一解決紛爭者，即屬之。（最高法院
    90年度台抗字第2號裁判參照）。查本件上訴人於原審主張
    承攬關係及不當得利之法律關係請求，嗣於本院追加租賃物
    修繕費用之請求權，其據以請求之基礎事實均為於96年間，
    上訴人代墊其所向被上訴人分租位於南投縣仁愛鄉精英村榮
    華巷389號之永彩商場之修繕工程費用而生之爭執，核其追
    加亦不甚礙被上訴人之防禦及訴訟之終結，揆諸前揭說明，
    自毋庸得上訴人之同意自得為之。
二、上訴人起訴主張略以：兩造於民國96年1月間原擬共同承租
    位於南投縣仁愛鄉精英村榮華巷38號之「永彩商場」，協議
    「永彩商場」內12間店鋪由兩造各分得半數經營，伊並應被
    上訴人之要求交付商場之押租金新台幣(下同)605,000元予
    被上訴人。又為統一規劃該商場景觀、公共設施等修繕工程
    （稱系爭工程）起見，兩造復約定，由伊先行代為全權負責
    處理，嗣工程完工後，再平均分擔總工程款。伊乃於96年3
    月間開始僱工進行系爭工程，至同年8月底已全部完工，期
    間上訴人墊支相關工程費用共計l,624,912元。詎被上訴人
    見資金到位後，竟就兩造原先擬議共同承租經營「永彩商場
    」一事反悔，而改以其個人名義單獨承租「永彩商場」全部
    ，再將商場內編號A4、A5、A6、A7四問店鋪，以每月租金共
    95,000元轉租上訴人。兩造既不再共同經營「永彩商場」，
    則系爭工程之總工程款自應由被上訴人個人獨自負擔，加計
    押金605,000元後，扣除已經抵銷判決確定之租金950,000元
    後，被上訴人尚應給付上訴人l,279,912元，屢經上訴人催
    討，均未獲置理。為此依兩造間承攬關係、民法第179條之
    規定，求為判命被上訴人如數給付及自起訴狀繕本送達翌日
    起至清償日止按年息百分之五計算之利息。原審駁回上訴人
    之請求，上訴人提起上訴，上訴聲明：(1)原判決廢棄；(2)上
    開廢棄部分，被上訴人應給付上訴人l,279,912元，及自起
    訴狀繕本送達翌日起至清償日止按年息百分之五計算之利息
    ；(3)第一、二審訴訟費用由被上訴人負擔；(4)上訴人願供擔
    保，請准宣告假執行。
三、被上訴人則以：
  (一)被上訴人於96年1月12日以每月350,000元租金、另付押金l,
    050,000元之租賃條件，向上訴人女婿高裕杰及高裕昌、高
    裕明、高裕彥等四兄弟租得渠等公同共有，並由高氏兄弟四
    人共同經營之永彩商場之12間店鋪，上訴人曾與被上訴人口
    頭約定：被上訴人租得後須將商場一半之店鋪轉租與被上訴
    人經營。租金及押金等費用由兩造平均負擔。被上訴人乃依
    前述約定將其中6間店鋪分租上訴人，然上訴人卻稱其僅需
    要4間店鋪，故兩造口頭約編號上訴人A4至A7之店鋪，由上
    訴人承租，每月租金共計95,000元，租賃期間同被上訴人與
    高氏兄弟訂定之商場租約期間(即96年5月1日起至102年4月
    30日止)。被上訴人承租永彩商場後，上訴人認為商場中央
    廣場設施殘破老舊，甚難吸引遊客駐足，乃向被上訴人提議
    整修，所耗費用由兩造共同平均負擔。被上訴人同意後，上
    訴人於96年4月間委託廠商整修，完工後上訴人於96年6月25
    日在永彩商場與被上訴人結算工程費用，其工程項目及金額
    分別為：鐵工578,000元、公共區域整修203,410元、泥作部
    分117,000元，合計總工程費用為898,410元。對帳當日被上
    訴人當場按前述約定將應負擔一半費用即449,205元現金交
    付上訴人簽收，此被證三上訴人手寫對帳紀錄中特別註記，
    「以上賬目結清」，並署名「魏」確認可證。承上說明，除
    永彩商場中央廣場公共設施部分，兩造有約定由上訴人尋找
    廠商共同出資修繕以外，其餘上訴人主張之設施部分，兩造
    則無共同採購或修繕之約定，且觀諸兩造間就永彩商場公共
    設施修繕約定之內容，顯與民法第490條承攬法律要件有間
    ，準此，足徵兩造間並無任何承攬關係存在。
  (二)另按民法第179條規定不當得利之成立要件，必須無法律上
    之原因而受利益，致他人受損害，且該受利益與受損害之間
    有因果關係存在。易言之，不當得利乃對於違反公平原則之
    財產變動，剝奪受益人所受利益，以調整其財產狀態為目的
    ，並以無法律上之原因而受利益致他人受損害為基礎，依法
    律之規定而發生債的關係，倘無損害(既存財產之積極減少
    或應得利益之消極喪失)即無由成立不當得利。次按無法律
    上之原因而受利益，致他人受損害者，應返還其利益。其判
    斷是否該當上開不當得利之成立要件時，應以「權益歸屬說
    」為標準，亦即欠缺法律上原因而違反權益歸屬對象取得其
    利益者，即應對該對象成立不當得利。最高法院95年度台上
    字第1077號、94年度台再字第39號判決要旨參照。查系爭鐵
    架工程、廣場花台景觀及噴水池地磚泥作工程，均屬永彩商
    場中央廣場內之公共設施。姑不論上訴人提出之金額是否屬
    實，僅就該工程施作原因言，乃係兩造共同承租永彩商場後
    所為共同修繕商場公共設施之約定，已如前述。故上訴人負
    擔永彩商場公共設施一半修繕費用之金錢支出，乃係履行與
    被上訴人間所為約定義務，顯非屬損害。復參上訴人其餘主
    張亦未提出其受有損害之證明。是上訴人既未受有損害，則
    其主張之事實理由，顯與民法第179條不當得利要件不符，
    自無足採。次查，上訴人主張系爭工程之細項，皆為永彩商
    場中央廣場之公共設施，其設置目的係供廬山地區不特定遊
    客使用，而非為被上訴人營業上需要所設，故被上訴人並未
    受有系爭設施之利益，是上訴人如認被上訴人獲有利益，依
    民事訴訟法第277條前段規定，自應舉證證明。再者，廬山
    地區於97年7月18日遭卡玫基颱侵襲受創嚴重，致永彩商場
    無法續為經營，被上訴人乃於同年9月與出租人高氏兄弟終
    止永彩商場租賃契約後，並於10月1日將商場交還高氏兄弟
    管理，上訴人起訴時占有使用系爭工程設施之人為永彩商場
    所有權人即高氏兄弟，而非被上訴人。是被上訴人既未占有
    上訴人所指系爭工程設施，如何能謂受有系爭工程設施之利
    益？是以，上訴人主張其構建於永彩商場之有益設施之權益
    歸屬對象顯非被上訴人，則其主張被上訴人返還不當得利，
    即屬無據等語資為抗辯。
  (三)答辯聲明：上訴駁回；訴訟費用由上訴人負擔。
四、上訴人主張兩造於96年1月間原擬共同承租位於南投縣仁愛
    鄉精英村榮華巷38號之「永彩商場」，協議商場內12間店鋪
    由兩造各分得半數經營，又為統一規劃該商場景觀、公共設
    施等修繕工程起見，兩造復約定由上訴人先行代為全權負責
    處理，嗣工程完工後，再平均分擔總工程款。詎被上訴人改
    以其個人名義單獨承租「永彩商場」全部，再將商場內4間
    店鋪，以每月租金共95,000元轉租上訴人。兩造既不再共同
    經營「永彩商場」，上訴人已僅為商場店鋪之單純承租戶，
    則系爭工程之總工程款自應由被上訴人個人獨自負擔，而非
    由兩造平均負擔等情。固為被上訴人所否認，並以前詞置辯
    ；經查
  (一)系爭坐落南投縣仁愛鄉○○段643地號內之「永彩商場」係
    由被上訴人於96年1月12日與訴外人高裕昌、高裕杰、高裕
    明及高裕彥（下稱高裕昌等4人）簽訂租賃契約，由被上訴
    人以每月35萬元承租「永彩商場」12間店鋪(含後平房內6間
    房舍與4間浴室)，地址即南投縣仁愛鄉精英村榮華巷38號，
    並由被上訴人支付押金105萬元，租賃雙方並約定被上訴人
    得將其中部分店鋪轉租，被上訴人嗣將編號A4至A7之店鋪出
    租予上訴人，每月租金共計95,000元等情，業據被上訴人提
    出租賃契約書為證，亦為兩造所不爭執，並經證人高裕杰於
    原審97年度埔簡字第68號遷讓房屋事件中證述屬實。又兩造
    前於原審97年度埔簡字第68號遷讓房屋事件中，就兩造間關
    於系爭「永彩商場」之經營是基於何種法律關係發生爭執，
    經原審前開確定判決認兩造就各自使用之房舍部分各自單獨
    經營，而永彩商場為被上訴人單獨向高裕昌等4人承租，每
    月租金亦由被上訴人向高裕昌等4人支付，有租賃契約書可
    證，並經證人高裕杰證述明確，足見被上訴人承租永彩商場
    時起，兩造間為租賃。
  (二)然據被上訴人在原審97年度埔簡字第68號遷讓房屋事件中，
    所提出兩造不爭執真正之原證六即本件被證三字條記載，鐵
    工方面，鐵工為5780002＝289000，上有上訴人簽署「魏
    」字，被上訴人在該事件中抗辯該字條為兩造結算完畢，並
    以「永彩商場」景觀、公共設施、中央廣場等系爭工程，為
    兩造統一規劃商場景觀、公共設施等修繕工程起見，兩造約
    定由上訴人先行代為全權負責處理，嗣工程完工後，再平均
    分擔總工程款等語；再參照本件審理中，上訴人提出由被上
    訴人女兒莊嘉韋書寫計算全部共同支出鐵工、公共區域花格
    招牌、土水、細項清運垃圾基地台暨工資等數額之紙張，上
    訴人主張該紙張為兩造會算結果，被上訴人則抗辯係工程施
    作過程中計算，之後可能有增加或修改，故應以兩造對帳單
    為準等語以觀，可見上訴人主張兩造於96年1月間原擬共同
    承租永彩商場，協議商場內12間店鋪由兩造各分得半數經營
    ，又為統一規劃該商場景觀、公共設施等修繕工程起見，兩
    造復約定由上訴人先行代為全權負責處理，嗣完工後，再平
    均分擔總工程款乙節非虛，否則兩造單純租賃，由上訴人自
    行鳩工興建系爭工程後，再將部分轉租上訴人即可，何必由
    上訴人為之又會算工程款？是兩造既同意以共同承租永彩商
    場，由上訴人先代為負責系爭工程處理，再平均分擔總工程
    款，惟事後由被上訴人自行承租全部，則自被上訴人將其中
    部分轉租上訴人時，應認為兩造默示合意解除原先之約定，
    契約消滅後，上訴人為系爭工程所支出之墊款，自屬其損害
    ，對於被上訴人而言，即屬無法律上原因受有利益。
  (三)又上訴人僱工施作系爭工程，分別據證人鄧有智於原審到庭
    結證稱：「伊施作永彩商場之採光罩、圍牆、廣場雨遮、雨
    水集水槽及欄杆等工程項目，洽談工程時是兩造都在場，施
    作的項目範圍是兩造都一起使用，工程款項則是由上訴人支
    付給伊。」等語，證人林廷益於原審到庭結證稱：「伊施作
    永彩商場之給水水管接引工程，是接水至供永彩商場共用的
    儲水槽，工程於96年9月份完工，是由原告（即上訴人，下
    同）支付工程款等語。」，證人王堅川於原審到庭結證稱：
    「伊施作永彩商場之監視系統工程，是原告找伊去裝設，監
    視的範圍是整個廣場，設有6支監視器，另在宿舍區有裝設1
    支，設置工程之費用是原告支付等語。」證人莊裕良於原審
    亦到庭結證稱：「伊施作安裝永彩商場廣場上共用空間的桌
    椅，走原告（即上訴人）找伊去裝設，驗收時兩造都有勘驗
    ，共用桌椅是向原告報價及請款，彼等數額如售價單所示等
    語屬實，而工程費用共計l,624,912元，並有統一發票、報
    價單、估價單、出貨單、送貨單可佐。另上訴人支付押金60
    5,000元，業據其提出匯款單為證，並為被上訴人所不爭執
    ，兩造租約已經終止，被上訴人自應如數返還。則被上訴人
    應合計給付上訴人2,229,912元，扣除經判決抵銷確定之950
    000元，尚應給付上訴人l,279,912元。
五、從而，上訴人本於不當得利之法律關係，訴請被上訴人給付
    l,279,912元及自起訴狀繕本送達翌日即97年12月9日起至清
    償日止按年息百分之五計算之利息，為有理由，應予准許，
    原審所為上訴人敗訴之判決，於法尚有未洽，自屬不能維持
    。上訴論旨指摘原判決不當，求為廢棄改判，非無理由，爰
    判決如主文所示。又本件所命給付未逾150萬元，不得上訴
    第三審，經本院宣示即告確定，勿庸假執行，則上訴人假執
    行之聲請為無理由，應予駁回。
六、本件事證已臻明確，兩造其餘攻擊防禦方法與舉證，經審酌
    後核與判決結果無影響，爰不逐一論述，附此敘明。
據上論結，本件上訴為有理由，依民事訴訟法第450條、第78條
，判決如主文。
中    華    民    國    98    年    11   月    11    日
                民事第五庭   審判長法  官  林陳松
                                   法  官  古金男
                                   法  官  鄭金龍
以上正本係照原本作成。
不得上訴。
                                   書記官  姚錫鈞
中    華    民    國    98    年    11    月    13    日
                                                      Ｖ


司法院資訊處製作；財團法人民間司法改革基金會備份。
